【裁判字號】    89,訴,1355
【裁判日期】    900201
【裁判案由】    偽造文書等
【裁判全文】
臺灣臺北地方法院刑事判決                        八十九年度訴字第一三五五號
    公  訴  人  臺灣臺北地方法院檢察署檢察官
    被      告  丙○○
右列被告因詐欺等案件，經檢察官提起公訴（八十九年度偵字第一三八六三號），本
院判決如左：
    主  文
丙○○無罪。
    理  由
一、公訴意旨略以：被告丙○○意圖為自己不法之所有，於民國八十五年十一月間自
    認會首，召集自八十五年十一月十一月五日起至八十七年二月五日止之互助會，
    約定每人每會為新台幣（下同）二萬元，採內標方式標會，並未免其他會員對會
    首之信用起疑，乃虛列乙○○為會員，使其他會員誤以為乙○○有參與該互助會
    之真義而與會。嗣其於八十七年一月五日，在台北市○○○路○段一七０號二樓
    標會地點，以書寫姓名及金額之方式偽造告訴人甲○○之標單參與投標而得標，
    使不知情之活會會員陷於錯誤，而如數交付會款，足以生損害於甲○○及活會會
    員，嗣經活會會員丁○○向甲○○查證後，始察覺上情，因認被告涉犯刑法第二
    百十六條、第二百二十條第一項、第二百十條之行使偽造準私文書罪嫌及同法第
    三百三十九條第一項之詐欺取財罪嫌云云。
二、公訴人認被告丙○○涉犯右揭犯行，無非係以被告於警訊時之自白，告訴人甲○○、丁○○之指訴及互助會單，為其主要論據。訊據被告堅詞否認有偽造文書、
    詐欺等犯行，辯稱：乙○○與告訴人甲○○透過伊介紹，共同參加伊所召集之互
    助會一會，嗣因伊急需用錢，經乙○○同意參與競標，並將標得之互助會款借予
    伊，另在標單上僅記載會員編號及投標金額，並未冒用甲○○名義標會等語。
三、按犯罪事實應依證據認定之，無證據不得推定其犯罪事實，又不能證明被告犯罪
    者，應諭知無罪之判決，刑事訴訟法第一百五十四條、第三百零一條第一項分別
    定有明文。且事實之認定應憑證據，如未能發現相當證據，或證據不足以證明，
    自不能以推測或擬制之方法，為裁判基礎（最高法院四十年台上字第八六號判例
    參照）。
四、經查：
（一）被告於八十五年十一月間自任會首，在台北市○○○路○段一七０號二樓召集
      、每月每會會款新台幣二萬元，期間自八十五年十一月五日至八十七年二月五
      日、連同會首共有會員十八會、底標二千二百元之民間互助會，上開互助會採
      內標方式，以得標之死會會員每月應繳金額為前揭固定金額，活會會員則繳交
      扣除當月得標利息後之餘額，告訴人甲○○透過被告介紹，與乙○○共同參加
      其中一會，每月各繳付一萬元會款等節，業據被告供明在卷，核與告訴人甲○○供述情節相符（見本院八十九年十一月卅日訊問筆錄），且經證人乙○○到
      庭證述屬實（見本院八十九年十二月十四日訊問筆錄），併有載有乙○○與告
      訴人甲○○共列第六會之互助會單影本附卷足稽，公訴人指被告虛列乙○○為
      會員云云，核與事實有間。
（二）被告因急需用錢，乃向乙○○商借名義標會，競標後並向乙○○借得標金等情
      ，復據證人乙○○到庭證述在卷（見本院八十九年十二月十四日訊問筆錄），
      被告雖不否認事前並未徵求告訴人甲○○同意，即將標得之會款悉數領取，惟
      事後告訴人甲○○及丁○○查證時即據實以對，此據告訴人甲○○、丁○○於
      警訊時供述在卷（見偵查卷第六頁、第八頁），足徵被告並無刻意隱瞞，另佐
      以被告供稱甲○○與乙○○可各自決定是否標會，再由伊進行協調，告訴人甲○○亦供稱不知如何標會等語（均見本院九十年一月九日審判筆錄），是被告
      既已經獲得乙○○同意以其活會資格競標，縱然事前未徵得告訴人甲○○同意
      屬實，亦難認為被告有何施用詐術可言，足見被告所稱之情，並非無據，參以
      被告與告訴人甲○○、丁○○均已達成和解，有台北市信義區調解委員會調解
      書二份在卷可稽，故被告並無不法所有之意圖及施用詐術之犯行亦堪認定。
（三）又被告供稱在標單上僅記有會員編號及標金，告訴人於本院審理時亦均不否認
      被告在招募互助會時告知標會僅須填寫會員編號及標金即可（見本院上開審判
      筆錄），告訴人甲○○雖於警訊及告訴狀指稱被告涉嫌冒標，惟於本院審理時
      不諱言當時因為被倒會，訴狀內容係別人教伊寫的（見本院上開審判筆錄），
      是其片面指陳，並無其他積極證據足資佐證，是否可信，尚非無疑，且公訴人
      所指偽造之標單並未扣案，自應以被告於本院之供述為可採。被告雖然未經告
      訴人甲○○同意，但已徵得與甲○○合會之乙○○同意以其活會資格競標，業
      如前述，其主觀上在標單上填寫乙○○與告訴人甲○○之會員編號及標金，並
      無偽造文書之犯意，是被告此部分所為，亦顯不該當刑法第二百十六條、第二
      百二十條第一項、第二百十條行使偽造準私文書罪之構成要件。
（四）移送併案審理部分（八十九年度偵字第七九００號）與本件起訴部分為同一事
      實，本院自得併予審究，附此敘明。
  綜右所述，被告上開所辯，應可採信，其於警訊時自白，並無其他證據足資佐認與
  事實相符，尚難作為不利被告之認定。此外，復查無其他積極證據足認被告有何詐
  欺、偽造文書犯行，不能證明被告犯罪，揆諸前開說明，應依法諭知無罪之判決。
據上論斷，應依刑事訴訟法第三百零一條第一項，判決如主文。
本案經檢察官孟令士到庭執行職務
中      華      民      國    九十      年      二      月      一      日
                                      臺灣臺北地方法院刑事第八庭
                                          法  官  胡宏文
右正本證明與原本無異。
如不服本判決，應於判決送達後十日內，向本院提出上訴狀。
                                          書記官  劉穗筠
中      華      民      國    九十      年      二      月      八      日


司法院資訊處製作；財團法人民間司法改革基金會備份。
